臺北高等行政法院判決
　　　　　　　　　　　　　　　　　　 93年度訴字第02334號
　　　　　　　　　　　　　　　.
原　　　告　甲○○
被　　　告　勞工保險局
代　表　人　乙○總經理）住同.
訴訟代理人　丙○○兼送達代收.
　　　　　　丁○○
　　　　　　戊○○
上列當事人間因勞工保險條例事件，原告不服行政院勞工委員會
中華民國93年5月14日勞訴字第0930009649號訴願決定，提起行
政訴訟。本院判決如下：
    主  文
原告之訴駁回。
訴訟費用由原告負擔。
    事  實
一、事實概要：緣原告以中國石油股份有限公司油品行銷事業部
    嘉南營業處為投保單位，加入勞工保險為被保險人。原告以
    其因左耳聽力障害，於民國（下同）92年6月25日檢據向被
    告申請普通疾病殘廢給付。經被告審查，以原告所請殘廢給
    付已逾勞工保險條例第30條所定2年請求權時效之規定，乃
    於92年8月27日以保給殘字第09260650870號函（下稱原處分
    ）核定所請殘廢給付不予給付。原告不服，向勞工保險監理
    委員會（下稱勞保監理會）申請審議，經審定駁回後，提起
    訴願，亦遭駁回，遂提起本件行政訴訟。
二、兩造聲明：
　(一)原告聲明求為判決：
    1.訴願決定、審議審定及原處分均撤銷。
    2.被告應作成核付原告殘廢給付新台幣（下同）308,000元
      之行政處分。
　(二)被告聲明求為判決：駁回原告之訴。
三、兩造之主張：
甲、原告主張之理由：
一、被告否准原告所請，概以原告未交代病史，引申為非主訴，
    再由非主訴推論原告之病症非為近期事故，可能已逾2年，
    據以判定已逾2年之請求權時效。惟查，「可能」並不等同
    事實。又財團法人佛教慈濟綜合醫院大林分院（下稱慈濟醫
    院大林分院）之殘廢診斷書記載殘廢遠因為「不明」，是被
    告之判定顯失之武斷。
二、本案請求權之行使應以當事人知悉為要件，原告平時工作、
    溝通均無窒礙，未為特別之診治檢查，所以無從知悉重聽已
    達可申請殘廢給付之程度，是以無從申請給付。退步言之，
    即使全聾時間已逾2年，但如未經1年以上的治療確認不能恢
    復，也不能請領，即申請本項殘廢給付必須經治療1年之必
    要門檻，經治療1年確認無法恢復時，才能請領，也就是請
    領之時效才開始起算。又民法第128條規定，消滅時效，自
    請求權可行使時起算。依殘廢給付相關規定，殘廢診斷書為
    必備條件之一，本案在被保險人不知聽力障礙嚴重已達殘障
    程度，當然無由申請。退一步言，雖經檢查得知，依規定，
    未經治療確定無法復原之前，當然不可能開具殘廢診斷書之
    情況下，請求權均無法行使。
三、被告據以審查之內政部57年6月11日壹內社字第275002號函
    及行政法院86年度判字第1342號判決，顯非允妥，依其要旨
    ，其前提須為殘障之事實，應明確且為當事人所確知。就本
    案言，原告未經特別檢查無法知悉聽障程度達殘廢標準，又
    未經治療程序，醫院亦不肯開具殘廢診斷書據以請領，引據
    顯然失當。
四、勞工保險條例施行細則第76條第1項，請領殘廢給付應附診
    斷書，同法第77條規定「所謂診療終止，指被保險人罹患之
    傷病，經治療後，症狀固定，再行治療仍不能期待其治療效
    果之狀態」，如依被告特約醫師提供見解，則診治醫師是否
    有醫療浪費之嫌？蓋因檢查出左耳全聾，依被告採信之醫理
    見解，病史均已多年以上，已屬不可復原之確定殘障，該診
    治醫師亦當能判定，何必囑咐再治療1年，浪費醫療資源，
    應即可應原告之要求開立殘廢診斷書。果如此，未醫先判或
    以醫理見解憶測，判定為殘廢是否合於情理和法令，其理甚
    明。且勞工保險條例施行細則第78條更明文揭示「以特約醫
    療診所診斷為殘廢永不能復原之當日，為得請領日」，所以
    ，本案依法論理，均無時效問題。
五、勞工保險為強制之社會保險，旨在保障勞工生活，勞工保險
    條例第1條，開宗明義揭示立法目的：「為保障勞工生活，
    促進社會安全，制定本條例」，被告以無具體證據之推論，
    剝奪殘廢勞工應得之權益，衡情論理有違勞工保險保障勞工
    之本旨。
六、訴願機關不依訴願法第63條之規定，拒絕原告到場陳述意見
    之請求，僅片面依據所謂醫理，而曲解事證，有違公平程序
    正義，難以令人信服。
七、依據慈濟醫院大林分院診治醫師病情說明書所述，雖稱就一
    般臨床原則，其單側全聾之狀況以超過2年機會較大，尚有
    其他狀況而致突發性耳聾之可能，雖被保險人並無就診紀錄
    ，但其結論乃為：「但整體而言，以其檢查記錄來判斷是否
    兩年內仍嫌武斷」，也就是說即使負責診治之主治醫師亦不
    認同被告當局之判定。
乙、被告主張之理由：
一、原告以其左耳聽力障礙，於92年6月25日檢據向被告申請殘
    廢給付，據慈濟醫院大林分院92年6月21日出具同日審定成
    殘之殘廢診斷書載略以，患者自91年4月6日起於門診追蹤，
    至92年6月21日止，經純音聽力檢查及腦幹反射檢查，右耳
    閾值42分貝，左耳120分貝，治療1年仍無明顯改善；初診時
    左耳聽力喪失120分貝。經被告調取原告病歷資料，併同上
    開殘廢診斷書送請特約專科醫師審查，意見略以：「91年4
    月6日初診主訴為右耳疼痛，診斷為外耳炎，左耳聽障則未
    交待病史多久，但此非主訴，故非近期事故。聽力檢查左側
    呈全聾，就醫理而言，病史均已多年以上，此可能已逾2年
    。」此有審查意見表附原處分卷可稽。據此，原告所請已逾
    2年請求權時效，被告乃核定否准所請殘廢給付。
二、原告訴稱請求權之行使以知悉為要件，其平時工作、溝通均
    無窒礙，未為特別之診治檢查，所以無從知悉重聽已達可申
    請殘廢給付之程度，是以無從申請殘廢給付云云，惟查「領
    取保險給付之請求權，自得請領之日起，因2年間不行使而
    消滅。」為勞工保險條例第30條所明定，故有關保險給付請
    求權時效之計算，應自請求權人可行使其權利時起算。本件
    原告於91年4月6日於慈濟醫院大林分院初診時，左耳聽力即
    已喪失120分貝，經被告特約醫師審查認其左耳聽障非近期
    事故，聽力檢查左側呈全聾，就醫理而言，病史已多年以上
    ；另其不服原核定，向勞保監理會申請審議，亦經該會特約
    專科醫師審查意見略以︰「本例91年4月6日初診，左耳聽力
    喪失120分貝，但主訴為右耳疼痛，未交代左耳聽障病史。
    依醫理本例左耳聽障非近期事故，且已經多年以上，可能逾
    2年，本例應已逾2年請求權時效。」此亦有審查意見表附原
    審定卷可稽。本件經被告及原審定機關2位專科醫師審查，
    咸認原告左耳聽力障害非近期事故，且已經多年以上，原告
    所請殘廢給付顯已逾2年時效，被告核定否准所請，並無不
    合。
三、復據慈濟醫院大林分院94年6月23日慈醫天林文字第0940000
    854號函附之病情說明書載：「．．．就一般臨床原則，其
    單側全聾之狀況以超過2年的機會較大，除非是突發性耳聾
    ，惟病歷病史中也未記載患者有曾因突發性耳聾之就診狀況
    ，．．．。」經被告再將慈濟醫院大林分院之病歷資料送請
    特約醫師審查，意見為：「一、91年4月6日初診時，左耳聽
    障經檢查已呈全聾。如慈濟大林分院所述，此全聾之病史一
    般均是在兩年以上，除非是突發性耳聾，可在一夕之間由正
    常變成全聾，但若果真為此，病患會明顯察覺並會有就醫行
    為，此為吾人在門診對突發性耳聾病人之觀察。因此若說其
    左側全聾是兩年內的事情，實在太過牽強，且不符事理、醫
    理。二、請其提供因左側聽力急遽惡化之就診紀錄。」此有
    醫師審查意見可稽。故本案應可判斷原告左耳聽障已逾2年
    。
四、另依行政訴訟法第136條準用民事訴訟法第277條規定：「當
    事人主張有利於己之事實者，就其事實有舉證之責任。」，
    原告雖一再主張其左耳聽障未逾2年，惟其無法提出就醫紀
    錄足以證明其左耳全聾係發生於2年之內，所訴核無可採。
    理  由
一、按「領取保險給付之請求權，自得請領之日起，因2年間不
    行使而消滅。」、「被保險人因普通傷害或罹患普通疾病，
    經治療終止後，如身體遺存障害，適合殘廢給付標準表規定
    之項目，並經保險人自設或特約醫院診斷為永久殘廢者，得
    按其平均月投保薪資，依同表規定之殘廢等級及給付標準，
    1次請領殘廢補助費，殘廢給付標準表如附表2。被保險人領
    取普通傷病給付期滿，或其所患普通傷病經治療1年以上尚
    未痊癒，如身體遺存障害，適合殘廢給付標準表規定之項目
    ，並經保險人自設或特約醫院診斷為永不能復原者，得比照
    前項規定辦理。」勞工保險條例第30條及第53條分別定有明
    文。次按「本條例第53條第1項及第54條第1項所稱治療終止
    ，指被保險人罹患之傷病，經治療後，症狀固定，再行治療
    仍不能期待其治療效果之狀態。」、「依本條例第53條及第
    54條規定，請領殘廢給付者，以全民健康保險特約醫院或診
    所診斷為永久殘廢或永不能復原之當日為本條例第30條所定
    得請領之日。」為同條例施行細則第77條及第78條第1項所
    明定。復按「被保險人因遭遇傷害或罹患疾病，並未經指定
    醫院治療而成永久殘廢者，經過2年始向指定醫院請求發給
    殘廢診斷書申領殘廢給付，其時效之起算日期，應自實際殘
    廢之翌日起算。又被保險人因傷病在非指定醫院治療終止，
    並確定為永久殘廢而延至2年後再向指定醫院請求開具殘廢
    診斷書，據以請領殘廢給付，其時效起算日期，應自實際治
    療終止確定殘廢之翌日起算。」亦經前勞工行政中央主管機
    關內政部57年6月11日台內社字第275002號函明釋有案。再
    按「．．．診斷書之內容，係由醫師依病人病情或依該病人
    之病歷據實填載，而非依病人要求內容出具，至於該診斷書
    所載之病情，是否符合殘障給付標準，係由該殘障給付主管
    機關逕依權責認定。」亦有行政院衛生署89年3月17日衛署
    醫字第89013119號函釋可資參照。查上開函釋核與勞工保險
    條例規定意旨無違，且無違法律保留原則，被告辦理相關案
    件，自得據之適用。
二、本件原告以其因左耳聽力障礙，於92年6月25日檢據申請普
    通疾病殘廢給付。據慈濟醫院大林分院92年6月21日出具之
    殘廢診斷書載略：「初診時」左耳聽力喪失120分貝，右耳
    聽力喪失40分貝；診斷殘廢時左耳聽力喪失120分貝，右耳
    聽力喪失42分貝；傷病名稱：左耳聽力障礙，有勞工保險殘
    廢診斷書在卷可參。案經被告調取同一就診醫院病歷資料併
    同上開殘廢診斷書送請特約專科醫師審查意見略以：「91年
    4月6日初診主訴為右耳疼痛，診斷為外耳炎，左耳聽障則未
    交待病史多久，但此非主訴，故非近期事故。聽力檢查左側
    呈全聾，就醫理而言，病史均已多年以上，此可能已逾2年
    。」有審查意見表影本附原處分卷可稽。則被告據依首揭規
    定以原告所請已逾2年請求權時效為由，否准所請殘廢給付
    。嗣原告不服被告核定，向勞保監理會申請審議，亦經該會
    特約醫師審查意見略以︰「依佛教慈濟綜合醫院大林分院92
    年6月21日之殘廢診斷書及病歷審查，本例91年4月6日初診
    ，左耳聽力喪失120分貝，但主訴為右耳疼痛，未交代左耳
    聽障病史。依醫理本例左耳聽障非近期事故，且已經多年以
    上，可能逾2年，本例應已逾2年請求權時效。」此復有審查
    意見表附原審定卷可稽。據上，本件業經兩位專業醫師審查
    結果，皆認原告於申請本件殘廢給付時，其左耳之聽力障礙
    固定已達2年以上，是被告據依特約專科醫師審查意見，以
    原告所請已逾2年時效為由，否准原告所請殘廢給付，尚無
    違誤。
三、原告雖認其請求權時效之起算日應以當事人知悉為要件，又
    即使全聾時間已逾2年，但如未經1年以上的治療確認不能恢
    復，也不能請領，故須經治療1年確認無法恢復時，請領之
    時效才開始起算云云。惟按「領取保險給付之請求權，自得
    請領之日起，因2年間不行使而消滅。」為勞工保險條例第3
    0條所明定，故有關保險給付請求權時效之計算，應自請求
    權人可行使其權利時起算。又該條例所稱「得請領之日」依
    同條例施行細則第78條第1項明定，係以全民健康保險特約
    醫院或診所診斷為永久殘廢或永不能復原之當日為本條例第
    30條所定得請領之日。而「診斷為永久殘廢」即「審定成殘
    日期」，依上開內政部57年6月11日台內社字第275002號函
    釋係以實際殘廢之日稱之，又依勞工保險條例第53條第1項
    規定之請領殘廢補助費，應以身體遺存障害，適合殘廢給付
    標準表規定之項目為請領要件。是請求權之行使應以身體遺
    存障害事實之日起算，而非依鑑定之日起算，更非以當事人
    知悉時起算。本件原告以其左耳聽力喪失為由請領殘廢給付
    ，參酌依卷內所附原告殘廢診斷書、病歷資料之記載可知，
    原告於91年4月間初診時，其主訴為右耳疼痛，左耳聽障則
    未交代病史多久，其左耳聽力檢查喪失12 0分貝，達全聾之
    狀態，故其左耳障害，在初診當時顯已呈殘廢之狀態，故其
    請求權之時效計算原則上自應以左耳聽力永久殘廢或永不能
    復原即應以實際殘廢日之翌日據以起算，而無適用勞工保險
    條例第53條第2項須經治療1年以上尚未痊癒始得請領之規定
    。原告主張應以當事人知悉之日作為起算點及須經治療1年
    確認無法恢復時，請領之時效始可起算云云，屬誤解法令，
    並無所據。
四、次按行政程序法第36條及第41條第1項分別規定：「行政機
    關應依職權調查證據，不受當事人主張之拘束，對當事人有
    利及不利事項一律注意。」「行政機關得選定適當之人為鑑
    定。」。查被告係勞工保險之保險人，於當事人向其提出勞
    工保險各項給付申請時，被告須開始行政程序，並有上揭依
    職權調查證據之義務，且於遇有醫理上之諸疑義時，得以具
    有專業知識之第三人即專科醫師，於行政程序中陳述關於特
    別法規或經驗定則之意見，而以其陳述，為證據之用。是被
    告於行政程序中將有待進一步調查之案件，請其特約專科醫
    師陳述醫學上之意見，以為證據，於法尚無不合。復查，被
    保險人之成殘時間常涉醫學專業，故被告於審核保險給付案
    件時，除以被保險人或受益人檢附之資料、診斷書等書面資
    料予以審核外，如有必要，亦須另外徵詢專科醫師意見或實
    地派員訪查瞭解實情等，此觀勞工保險局組織條例第11條第
    2項規定，勞工保險局得視業務需要聘用兼任醫師12人至20
    人，及勞工保險條例第28條、第56條及同條例施行細則第76
    條規定保險人（即被告）為審核保險給付，得調查有關之文
    件、得另行指定醫院或醫師複檢、並得通知出具診斷書之醫
    院診所檢送必要之有關診療病歷等，程序上雖以專門醫師診
    斷證明供作核定給付之依據，然最終審查核定權仍在被告。
    如被告僅能依原告檢附之診斷書所載內容（即左耳聽力喪失
    審定成殘日期）審查，則上開規定將形同具文，亦有損被告
    審核之權限。據此，被告就被保險人成殘時間之判斷，應有
    相當之判斷餘地，如其審查相關程序無任何違法之處，自當
    予以尊重。
五、茲查，本件原告左耳聽力喪失究於何時症狀固定，達再行治
    療仍不能期待其治療效果之狀態（即符合勞工保險條例所謂
    永久殘廢或永不能復原之時），事涉專業醫理判斷，要非僅
    憑原告片面之非專業性主張即可作為認定成殘時間之唯一論
    據，故被告將被保險人相關病歷資料送請特約專科醫師審查
    以提供醫理見解，係借助其專業意見，作為審核給付之參考
    ，尚難遽論不法。
六、至原告雖認被告否准原告所請，概以原告未交代病史，引申
    為非主訴，再由非主訴推論原告之病症非為近期事故，可能
    已逾2年，據以判定已逾2年之請求權時效。然「可能」並不
    等同事實，被告之判定顯失之武斷云云。惟依行政訴訟法第
    136條準用民事訴訟法第277條規定：「當事人主張有利於己
    之事實者，就其事實有舉證之責任。」，原告雖一再主張其
    左耳聽障未逾2年，惟依上揭病歷資料顯示，原告於91年4月
    初診時，其左耳聽力已達全聾之狀態，又以其於初診時主訴
    乃右耳疼痛，對於左耳聽障並未交代病史多久，則被告及勞
    保監理會特約醫師依此醫理見解，推論原告左耳聽障部分，
    並非近期事故，且已經多年以上，逾2年之請求權時效等情
    尚符常理。又據原告就診之慈濟醫院大林分院94年6月23日
    慈醫天林文字第0940000854號函附之病情說明書載：「1.患
    者主訴右耳痛、耳漏及左耳聽力喪失，就診時左耳耳膜正常
    ，但純音聽力檢查為全聾（左耳），同時以聽覺腦幹檢查確
    定其左耳全聾並非詐聾，歷次門診記錄並未記載及起始時點
    。2.就一般臨床原則，其單側全聾之狀況以超過2年的機會
    較大，除非是突發性耳聾，惟病歷病史中也未記載患者有曾
    因突發性耳聾之就診狀況，但整體而言，以其檢查記錄來判
    斷是否兩（年）內仍嫌武斷。」有上揭函及病情說明書1份
    附卷可參（參本院卷第55、56頁），復經被告再將上揭資料
    送請特約醫師審查，意見為：「1.91年4月6日初診時，左耳
    聽障經檢查已呈全聾。如慈濟大林分院所述，此全聾之病史
    一般均是在兩年以上，除非是突發性耳聾，可在一夕之間由
    正常變成全聾，但若果真為此，病患會明顯察覺並會有就醫
    行為，此為吾人在門診對突發性耳聾病人之觀察。因此若說
    其左側全聾是兩年內的事情，實在太過牽強，且不符事理、
    醫理。2.請其提供因左側聽力急遽惡化之就診紀錄。」此有
    醫師審查意見可稽（參本院卷第83頁）。綜上情可知，原告
    就診之主治醫師亦認就一般臨床原則，除有突發性耳聾之情
    形，原告單側全聾之狀況，以超過2年之機會較大，因此被
    告及勞保監理會特約醫師之上揭醫理見解並非無據。再參以
    原告既主張其左耳殘廢給付之請求，未逾2年之請求權時效
    ，對於該有利主張自應負舉證責任，又苟原告確有左側聽力
    急遽惡化之情形，其就診紀錄自不難提出，然依原告所提出
    之工程契約書1份，僅能證明原告於89年7月間有從事工程之
    工作，難以證明與其左耳聽障有何相干，無從為其有利之認
    定。另依原告所提出其於90年11月8日於財團法人天主教若
    瑟醫院檢查之員工健康檢查紀錄表1紙，其聽力檢查部分固
    勾選「正常」欄，然以該檢查報告並未針對左耳、右耳分開
    檢測，亦未載明檢測方法，衡諸一般常情可知，該檢查方式
    乃甚為簡略，無從依此即認原告當時左耳確屬正常之狀態。
    況果如該健康檢查紀錄表所載，原告當時聽力檢查確屬正常
    ，則以原告於91年4月間至慈濟醫院大林分院就診時，其左
    耳聽力已達全聾之狀態可知，其左耳聽力在短短不到半年間
    即由正常變成全聾，則此應合理推論原告左耳聽障係屬突發
    性耳聾之情形，又苟有其事，原告對此突發事故應不難察覺
    ，然原告竟均未察覺，亦不知何以其左耳全聾之緣由，顯與
    常理相悖。再迄本院言詞辯論終結時，原告均無法提出有利
    證據足以證明其左耳全聾係發生於得請求之翌日起2年之內
    ，所訴難認為真正。故本案原告既未就其主張有利事實舉證
    以實其說，被告綜合原告上揭就診資料及特約醫師之醫理見
    解，判斷原告左耳聽障已逾2年之請求權時效乃無不合。
七、末查，按勞工保險條例第1條固揭示該條例制定之目的在於
    「保障勞工生活，促進社會安全」，然勞保究其性質仍係保
    險制度之一種，是被保險人請領各種給付，均仍須符合各該
    法定事由及要件。又本件審酌原告之請求權已逾2年時效之
    依據乃如上所述，經被告調取原告於慈濟醫院大林分院病歷
    紀錄，連同申請資料及殘廢診斷書等送請專業醫師審查予以
    判定之，至原告之殘廢診斷書上雖載明原告治療1年以上診
    斷為永久不能復原日期為92年6月21日，然以原告於91年4月
    間初診時，其左耳聽力即喪失120分貝，而於92年6月21日診
    斷殘廢時其左耳聽力失亦為120分貝，可知其91年4月間初診
    時左耳即已達全聾殘廢之狀態，無從依該診斷書上所記載之
    永久不能復原日期為原告請求未逾2年時效之有利之認定。
    故原告請領殘廢給付究有無逾2年時效之規定之認定標準，
    仍應綜合被保險人相關資料，依法律規定予以判定之，併此
    敘明。
八、綜上所述，原告之主張，並無可採。原處分以原告所請左耳
    殘廢給付已逾2年請求權時效，否准原告殘廢給付之申請，
    認事用法，均無違誤，審議審定及訴願決定予以維持，亦無
    不合，原告訴請如聲明所示，為無理由，應予駁回。
九、兩造其餘主張陳述，於判決結果不生影響，無庸一一論列，
    併予敘明。
據上論結，本件原告之訴為無理由，爰依行政訴訟法第98條第3
項前段，判決如主文。
中　　華　　民　　國　　94　　年　　9　　 月　　29　　日
                       第一庭審判長法  官　姜素娥
                                   法  官  陳國成
                                   法  官  陳秀
上為正本係照原本作成。
如不服本判決，應於送達後20日內，向本院提出上訴狀並表明上
訴理由，如於本判決宣示後送達前提起上訴者，應於判決送達後
20日內補提上訴理由書（須按他造人數附繕本）。
中　　華　　民　　國　　94　　年　　9　　 月　　29　　日
 　　  　　　　　　　 　　  　     書記官  呂美玲
